臺北高等行政法院判決　　　　　　　　　　　　　　　九十年度訴字第六○八二號
　　　　　　　　　　　　　　　.
　　原　　　告　甲○○
　　被　　　告　經濟部智慧財產局
　　代　表　人　蔡練生（局長）
　　訴訟代理人　丙○○
　　　　　　　　戊○○
　　參　加　人　穗聖企業有限公司
　　代　表　人　乙○○董事長.
　　訴訟代理人　丁○○
右當事人間因新型專利異議事件，原告不服經濟部中華民國九十年八月二十二日經（
九十）訴字第○九○○六三一九三一○號訴願決定，提起行政訴訟，本院判決如左：
  　主  文
原告之訴駁回。
訴訟費用由原告負擔。
　　事  實
一、事實概要：參加人穗聖企業有限公司於民國八十七年五月二十五日以「移印機用
    膠頭(二)」向被告（原經濟部中央標準局，八十八年一月二十六日改制為經濟部智
    慧財產局）申請新型專利，經被告編為第00000000號審查，准予專利。
    公告期間，原告以其有違專利法第九十七條、第九十八條第一項第一、二款及第
    二項規定，對之提起異議。案經被告審查，於九十年三月八日以（九○）智專三
    （三）○二○四五字第○九○八九○○○三四四號專利異議審定書為異議不成立
    之處分。原告不服，提起訴願，遭決定駁回，遂提起行政訴訟。本院於九十一年
    九月二十四日開庭行準備程序，經原、被告及參加人陳述意見後，認有使參加人
    獨立參加訴訟之必要，爰裁定命其參加本件被告之訴訟。
二、兩造聲明：
    (一)原告聲明：請求撤銷原處分及訴願決定，訴訟費用由被告負擔。
    (二)被告聲明：如主文所示。
三、兩造之爭點：系爭「移印機用膠頭（二）」新型專利案，是否有違專利法第九十
    七條、第九十八條第一項第一、二款及第二項之規定？
    (一)原告主張：
      1.按凡對物品之形狀、構造或裝置之創作或改良，而可供產業上利用者，得依
        法申請取得新型專利；然「申請前已見於刊物或已公開使用者」及「新型係
        運用申請前既有之技術或知識，而為熟習該項技術者所能輕易完成且未能增
        進功效時，仍不得依法申請取得新型專利」，此亦為專利法第九十八條所明
        定。
      2.查系爭案之特徵為在將移印機用之膠頭，於模塊內部設有一中空部，而在固
        定片鑽設一與中空部相貫通之透氣孔；然具該特徵之移印機用膠頭，早於系
        爭案申請日前即已於同業間販售，而可見於微閣工業有限公司於網印產業情
        報一書之廣告，雖該證據僅具膠頭之外觀，未見系爭案之結構特徵，但本案
        於訴願時，檢附有微閣工業有限公司之證明書，證明確如所言，故此證據應
        可參酌採信。另原告亦於異議理由書中載明，因時間急迫，將進一步找尋販
        售證據、實品及國外資料，加以補呈證明，致於訴願時另尚附有補強證據德
        國TAMPOPRINT公司型錄乙份，但被告則以其為新證據，不加參考與論究；然
        專利法第一百零四條規定：「有下列情事之一者，專利專責機關應依職權撤
        銷其新型專利權，‧‧‧違反第一百零五條準用第二十七條或第九十七條至
        第九十九條規定者‧‧‧。」是以即或為新證據，亦應本諸職權加以審視參
        考，豈可以推拖敷衍視補強證據於不見？更何況本案於異議理由書中即已載
        明，將進一步找尋國外資料補呈。
      3.綜前所述，系爭案申請前已見於刊物及公開使用，僅係運用申請前之習用技
        術、知識，加以簡易附加、變化而成，不但為熟習該項技術者所能輕易完成
        未有增進功效之處，是以並不合於新型專利之規定。
    (二)被告主張：
　　  起訴理由主要指稱原告於本案訴願階段提出之微閣工業公司負責人葉雲賢所開
      具之證明書足以證明異議附件一所示之膠頭結構與系爭案相同，惟查該證明書
      係私人所開具之私文書，在尚未出現有系爭案整體結構之具體證據下與異議附
      件一相關連，異議附件一及該證明書，尚不足證明系爭案有違新型專利要件。
      另起訴理由中指稱原告於訴願階段另行提出訴願附件二之「TAMPOPRINT」公司
      於一九九六年五月之型錄第四六及四七頁影本，用以證明系爭案膠頭結構特徵
      已於申請日前業已見於該刊物等云云，經查訴願附件二之型錄與原告於異議階
      段所提之異議附件一並非基於同一基礎事實之關連證據，並未經本案參加人答
      辯，係屬新證據，自非被告原處分階段所得審究，故所訴無理由。綜上所述，
      被告原處分並無違法。
    (三)參加人主張：
      系爭案之膠頭可以透氣，但原告提出之圖案，看不出有透氣孔。其餘引用被告
      之主張。
    理  由
一、按凡對物品之形狀、構造或裝置之創作或改良，而可供產業上利用者，得依專利
    法第九十七條暨第九十八條第一項規定申請取得新型專利。而對於公告中之新型
    ，任何人認有違反專利法第九十七條至第九十九條規定，提起異議者，依同法第
    一百零二條規定，得自公告之日起三個月內，備具異議書，附具證明文件，向專
    利專責機關提起之。從而，系爭專利有無違反專利法情事而應不予專利，依法應
    由異議人附具證據證明之，倘其證據不足以證明系爭專利有違專利法之規定，自
    應為異議不成立之處分。
二、本件系爭第00000000號「移印機用膠頭(二)」新型專利異議事件，原告所
    提異議附件一為產業情報雜誌社一九九三年一、二月（雙月刊）之「網印產業情
    報４」內頁影本。被告以異議附件一係微閣工業有限公司網印機與移印機之機型
    廣告，其右下角處雖有膠頭產品之圖示，惟其僅係膠頭之外觀圖，並未有系爭案
    膠頭之模塊內部設有中空部，而在固定片鑽設一與中空部相貫通之透氣孔之結構
    特徵，尚難據以證明與系爭案膠頭結構特徵相同，故異議附件一不具證據力等理
    由，乃為異議不成立之處分。原告不服，提起訴願，訴稱異議附件一雖僅係膠頭
    之外觀圖，未能顯現具中空部之膠頭結構，惟原告親赴微閣工業有限公司探訪，
    並由該公司之負責人葉雲賢開具證明書加以證明異議附件一所示之膠頭結構即為
    系爭案之膠頭結構云云。經經濟部訴願決定，除持與原處分相同之理由外，並稱
    原告於訴願階段提出訴願附件一之微閣工業有限公司負責人葉雲賢所開具之證明
    書，用以證明異議附件一所示之膠頭結構即為系爭案之膠頭結構；惟查該證明書
    係私人所開具之私文書，其證據力尚嫌薄弱，在未有其他任何具體之證據資料相
    互佐證下，尚不足據以認定系爭案有違新型專利要件；另原告於訴願階段另行提
    出訴願附件二之「TAMPOPRINT」公司一九九六年五月印製之型錄第四十六頁及第
    四十七頁影本，用以證明系爭案膠頭結構特徵於其申請日前業已見於刊物並公開
    使用一節，查與原告於異議階段所提之異議附件一欠缺基於同一基礎事實之關連
    性，係屬新證據，其既未經被告於本件審定書中加以審酌，自非訴願階段所得審
    究，因而駁回原告之訴願。原告仍不服，遂提起本件行政訴訟，其主張如事實欄
    所載。
三、經查原告於訴願階段提出之微閣工業公司負責人葉雲賢所開具之證明書，雖記載
    ：「茲證明穗聖企業有限公司申請內部設有中空部之移印機膠頭，乃為同業間早
    已使用之構造，本公司八十二年一、二月刊登之網業情報中之膠頭，即為此構造
    」云云，惟查上開證明書所稱「內部設有中空部之移印機膠頭」，並非系爭專利
    之唯一特徵，故該證明書所指之移印機膠頭，是否即為系爭專利，已有可疑；況
    查上開證明書係私人所開具之私文書，在未有其他證據足以佐證其為真實前，自
    不足據以認定系爭案有違新型專利要件。又原告於訴願階段始行提出訴願附件二
    之「TAMPOPRINT」公司於一九九六年五月之型錄第四十六及四十七頁影本，與原
    告於異議階段所提之異議附件一，並非基於同一基礎事實之關連證據，核屬新證
    據，其既未經被告於審定時加以審酌，自非行政爭訟階段所得審究。雖原告訴稱
    即使為新證據，被告亦應依職權加以審酌而撤銷其新型專利權云云；惟查本件係
    新型專利異議事件，僅就原處分（審定）之適法性加以審查，至於被告是否另應
    依職權撤銷系爭專利權，乃屬另一問題，非可混為一談。綜上所述，本件原告起
    訴意旨，並非可採，被告所為本件異議不成立之處分，揆諸首揭法條規定，並無
    違誤，訴願決定予以維持，亦無不合。原告訴請撤銷，為無理由，應予駁回。
據上論結，本件原告之訴為無理由，依行政訴訟法第九十八條第三項前段，判決如主
文。
中　　　華　　　民　　　國　　九十一　　年　　 十二 　　月　　　四　　　日
                           臺 北 高 等 行 政 法 院  第二庭
           　　　　　　　　　　　　　　　　　審判長 法　官  徐瑞晃
           　　　　　　　　　　　　　　　　　　　　 法　官  吳慧娟
           　　　　　　　　　　　　　　　　　　　　 法　官  李得灶
右為正本係照原本作成。
如不服本判決，應於送達後二十日內向本院提出上訴狀並表明上訴理由，如於本判決
宣示後送達前提起上訴者，應於判決送達後二十日內補提上訴理由書（須按他造人數
附繕本）。
中　　　華　　　民　　　國　　九十一　　年　　 十二 　　月　　　六　　　日
            　　　　　　　　　　　　　　    　      書記官  陳清容
